ACORDAO-COMPLETO-2526883

ACÓRDÃO 3354/2022 ATA 20/2022 - PRIMEIRA CÂMARA

VISTOS, relatados e discutidos estes autos de tomada de contas especial instaurada pela Caixa Econômica Federal, de responsabilidade da Associação de Desenvolvimento Comunitário de Porto de Pedras (CNPJ 10.799.633/0001-65) e de Osvaldo Antônio da Silva (CPF XXX.384.634-XX) , em decorrência da omissão no dever de prestar contas dos recursos do Contrato de Repasse 0321674-36/2010/MDA/CAIXA, registro Siafi 732251/2010.
ACORDAM os Ministros do Tribunal de Contas da União, reunidos em Sessão da 1ª Câmara, ante as razões expostas pelo Relator, em:
9.1. julgar irregulares as contas da Associação de Desenvolvimento Comunitário de Porto de Pedras/AL - Desenvolver (CNPJ 10.799.633/0001-65) e de Osvaldo Antônio da Silva (CPF XXX.384.634-XX) , presidente da referida associação, com fundamento no inciso I do art. 1º e alíneas "a" e "c" do inciso III do art.16 da Lei 8.443/1992, c/c os incisos I e III do art. 209 do Regimento Interno do TCU;
9.2. condenar a Associação de Desenvolvimento Comunitário de Porto de Pedras/AL - Desenvolver (CNPJ 10.799.633/0001-65) e Osvaldo Antônio da Silva (CPF XXX.384.634-XX) , com fundamento no art. 19, caput, da Lei 8.443/1992, c/c com o art. 210 do RI/TCU, ao pagamento das quantias a seguir especificadas, com a fixação do prazo de 15 (quinze) dias, a contar da notificação, para comprovar, perante o Tribunal (art. 23, inciso III, alínea "a", da Lei 8.443/1992, c/c art. 214, inciso III, alínea "a", do RI/TCU) , o recolhimento da dívida aos cofres do Tesouro Nacional, atualizada monetariamente e acrescida dos juros de mora, calculados da data indicada até a data do efetivo recolhimento e com o abatimento de valores acaso já satisfeitos, na forma prevista na legislação em vigor:
Quantificação do débito
	Data de ocorrência
	Valor histórico (R$) 
	Débito/Crédito

	11/8/2010
	101.400,00
	D

9.3. aplicar individualmente aos responsáveis Associação de Desenvolvimento Comunitário de Porto de Pedras/AL - Desenvolver (CNPJ 10.799.633/0001-65) e Osvaldo Antônio da Silva (CPF XXX.384.634-XX) a multa prevista no art. 57 da Lei 8.443/1992, c/c o art. 267 do Regimento Interno do TCU, no valor de R$ 10.000,00 (dez mil reais) e R$ 15.000,00, respectivamente, fixando-lhes o prazo de 15 (quinze) dias, a contar da notificação, para que comprovem, perante o Tribunal (art. 214, inciso III, alínea "a", do Regimento Interno do TCU) , o recolhimento da dívida aos cofres do Tesouro Nacional, atualizada monetariamente desde a data do presente acórdão até a data do efetivo recolhimento, se paga após o vencimento, na forma da legislação em vigor;
9.4. autorizar, desde logo, a cobrança judicial das dívidas, caso não atendida a notificação, na forma do disposto no art. 28, inciso II, da Lei 8.443/1992;
9.5. autorizar, desde logo, caso solicitado e o processo não tenha sido remetido para cobrança judicial, o pagamento da dívida em até 36 (trinta e seis) parcelas mensais e consecutivas, nos termos do art. 26 da Lei 8.443/1992, c/c o art. 217 do Regimento Interno/TCU, fixando-se o vencimento da primeira parcela em 15 (quinze) dias, a contar do recebimento da notificação, e o das demais a cada mês, devendo incidir sobre cada valor mensal os correspondentes acréscimos legais, na forma prevista na legislação em vigor, sem prejuízo de alertar a responsável de que a falta de comprovação do recolhimento de qualquer parcela implicará o vencimento antecipado do saldo devedor; 
9.6. esclarecer ao responsável Osvaldo Antônio da Silva (CPF XXX.384.634-XX) que, caso se demonstre, por via recursal, a correta aplicação dos recursos, mas não se justifique a omissão da prestação de contas, o débito poderá ser afastado, mas permanecerá a irregularidade das contas, dandose ensejo à aplicação da multa prevista no art. 58, inciso I, da Lei 8.443/1992;
9.7. enviar cópia deste acórdão à Procuradoria da República no Estado de Alagoas, nos termos do § 3º do art. 16 da Lei 8.443/1992, c/c o § 7º do art. 209 do Regimento Interno do TCU, para adoção das medidas que considerar cabíveis; 
9.8. enviar cópia deste acórdão ao Ministério da Agricultura, Pecuária e Abastecimento e aos responsáveis, para conhecimento.

Tomada de contas especial instaurada pela Caixa Econômica Federal, em razão da omissão no dever de prestar contas de recursos recebidos por meio da celebração do Contrato de Repasse.

Primeira Câmara

Ministério do Desenvolvimento Agrário (extinta).

3. Responsáveis: Associação de Desenvolvimento Comunitário de Porto de Pedras (10.799.633/000165); Osvaldo Antônio da Silva (133.384.634 -72).

13.1. Ministros presentes: Walton Alencar Rodrigues (Presidente), Benjamin Zymler e Vital do Rêgo (Relator).
13.2. Ministro-Substituto convocado: Augusto Sherman Cavalcanti.
13.3. Ministro-Substituto presente: Weder de Oliveira.

VITAL DO RÊGO

Adoto como relatório a instrução do auditor da SecexTCE (peça 28) , a seguir transcrita, a qual contou com a anuência integral do seu corpo dirigente (peças 40 e 41) e com a concordância do representante do MPTCU (peça 42) :
INTRODUÇÃO
1.	Trata-se de Tomada de Contas Especial instaurada pela Caixa Econômica Federal (Caixa) , em desfavor da Associação de Desenvolvimento Comunitário de Porto de Pedras/AL - Desenvolver (CNPJ 10.799.633/0001-65) e de Osvaldo Antônio da Silva (CPF XXX.384.634-XX) , presidente da referida associação, em razão da execução parcial do objeto e omissão no dever de prestar contas dos recursos do Contrato de Repasse 0321674-36/2010/MDA/CAIXA, registro Siafi 732251/2010 (peça 3, p. 72-79) , firmado entre o Ministério do Desenvolvimento Agrário, representado pela Caixa Econômica Federal, e a Associação de Desenvolvimento Comunitário de Porto de Pedras/AL, que tinha por objeto a transferência de recursos financeiros da União para promover o fortalecimento da gestão social do território, incluindo novos atores sociais ao processo de desenvolvimento, no Município de Porto de Pedras/AL (peça 3, p. 72) .
HISTÓRICO
2.	O contrato de repasse foi firmado no valor de R$ 300.000,00, sendo R$ 291.000,00 à conta da contratante e R$ 9.000,00 referentes à contrapartida da contratada em bens e serviços (peça 3, p. 73-74 e 101) .
3.	O ajuste teve vigência de 28/6/2010 a 1º/3/2015  (peça 3, p. 77-86) , com prazo para apresentação da prestação de contas até trinta dias após o término de vigência do contrato de repasse.
4.	Os repasses efetivos da União totalizaram R$ 291.000,00 e foram creditados na conta corrente específica do ajuste (Caixa Econômica Federal, agência 2392, conta 00453006-6) em uma única parcela, no dia 28/7/2010 (peça 3, p. 87) . Desse montante, foram desbloqueados R$ 101.400,00, em 11/8/2010 (peça 3, p. 100) .
5.	Houve a devolução, ao Tesouro Nacional, de R$ 310.933,92, a título de saldo não desbloqueado mais rendimentos, em 8/8/2017 (peça 3, p. 95 e 99) .
6.	O valor total sacado da conta poupança, abatido das aplicações realizadas e do saldo restituído, demonstra uma aplicação de recursos do contrato de repasse no valor total de R$ 101.400,00.
7.	O fundamento para a instauração da Tomada de Contas Especial, conforme apontado no Parecer Consubstanciado da Caixa (peça 3, p. 10) , foi a não apresentação da prestação de contas dos recursos desbloqueados e do Relatório de Execução de Atividades (REA) devidamente homologado pelo gestor, atestando a funcionalidade do objeto.
8.	Os responsáveis arrolados na fase interna foram devidamente comunicados (peça 3, p. 15) e, diante da ausência de justificativas para elidir a irregularidade e da não devolução dos recursos, instaurou-se a tomada de contas especial.
9.	No Relatório (peça 3, p. 112-116) , o tomador concluiu que o prejuízo importaria no valor de R$ 101.400,00, tendo sido imputada responsabilidade à Associação de Desenvolvimento Comunitário de Porto de Pedras/AL e Osvaldo Antônio da Silva, presidente da citada associação, em razão da não execução do objeto do contrato. 
10.	Em 15/10/2018, a SCI emitiu relatório de auditoria (peça 3, p. 117-119) , apontando, como motivação para a instauração da TCE, omissão no dever de prestar contas e não execução total ou parcial do objeto. O certificado de auditoria e o parecer do dirigente do órgão de controle interno concluíram pela irregularidade das presentes contas (peça 3, p. 120-123) .
11.	Em 25/7/2019, o ministro responsável pela área atestou haver tomado conhecimento das conclusões contidas no relatório e certificado de auditoria, bem como do parecer conclusivo do dirigente do órgão de controle interno, manifestando-se pela irregularidade das contas, e determinou o encaminhamento do processo ao Tribunal de Contas da União (peça 4) .
12.	Na instrução inicial (peça 7) , analisando-se os documentos nos autos, concluiu-se pela necessidade de realização de citação e audiência, nos seguintes termos:
a)	realizar a citação, com fundamento nos arts. 10, § 1º, e 12, incisos I e II, da Lei 8.443/1992 c/c o art. 202, incisos I e II, do RI/TCU, para que, no prazo de quinze dias, os responsáveis abaixo indicados, em decorrência das condutas praticadas, apresentem alegações de defesa e/ou recolham, aos cofres do Tesouro Nacional, a quantia abaixo indicada, atualizada monetariamente a partir da respectiva data até o efetivo recolhimento, abatendo-se na oportunidade a quantia eventualmente ressarcida, na forma da legislação em vigor, que geraram as irregularidades demonstradas a seguir:
Quantificação do débito
	Data de ocorrência
	Valor histórico (R$) 
	Débito/Crédito

	11/8/2010
	101.400,00
	D

	Valor atualizado do débito (sem juros) em 8/6/2020: R$ 173.819,88.
Débito relacionado ao responsável Associação de Desenvolvimento Comunitário de Porto de Pedras/AL - Desenvolver (CNPJ 10.799.633/0001-65) em solidariedade com Osvaldo Antônio da Silva (CPF XXX.384.634-XX) 
Irregularidade 1: omissão no dever de prestar contas, tendo em vista a não apresentação do Relatório de Execução de Atividades (REA) devidamente homologado pelo gestor, relativo à primeira parcela desbloqueada dos recursos do Contrato de Repasse 0321674-36/2010/MDA/CAIXA, registro Siafi 732251/2010.
Evidências da irregularidade: Parecer da Caixa (peça 3, p. 7 e 10) e contrato de repasse e termos aditivos (peça 3, p. 77-86) .
Normas infringidas: o art. 70, parágrafo único, da Constituição da República Federativa do Brasil; art. 93 do Decreto-lei 200/1967; art. 66 do Decreto 93.872/1986; art. 72 da Portaria Interministerial MPOG/MF/CGU 507/2011; cláusula terceira, 3.2, "a" e "e", do contrato de repasse.
Conduta: omitir-se no dever de prestar contas, tendo em vista a não apresentação do Relatório de Execução de Atividades (REA) devidamente homologado pelo gestor, relativo à primeira parcela desbloqueada dos recursos do Contrato de Repasse 0321674-36/2010/MDA/CAIXA, registro Siafi 732251/2010.
Nexo de causalidade: a omissão no dever de prestar contas, tendo em vista a não apresentação do Relatório de Execução de Atividades (REA) devidamente homologado pelo gestor, relativo à primeira parcela desbloqueada dos recursos do Contrato de Repasse 0321674-36/2010/MDA/CAIXA, registro Siafi 732251/2010, resultou na impossibilidade de comprovar a execução do objeto, causando presunção de prejuízo ao erário correspondente ao valor total repassado.
Culpabilidade: não há excludentes de ilicitude, de culpabilidade e de punibilidade; é razoável supor que o administrador responsável pela pessoa jurídica tinha consciência da ilicitude de sua conduta; era exigível conduta diversa da praticada, qual seja, desincumbir-se do seu dever por meio da apresentação da prestação de contas dos recursos relativos à primeira parcela desbloqueada do contrato de repasse, no prazo e forma devidos.
Débito relacionado ao responsável Osvaldo Antônio da Silva (CPF XXX.384.634-XX) em solidariedade com Associação de Desenvolvimento Comunitário de Porto de Pedras/AL - Desenvolver (CNPJ 10.799.633/0001-65) 
Irregularidade 1: omissão no dever de prestar contas, tendo em vista a não apresentação do Relatório de Execução de Atividades (REA) devidamente homologado pelo gestor, relativo à primeira parcela desbloqueada dos recursos do Contrato de Repasse 0321674-36/2010/MDA/CAIXA, registro Siafi 732251/2010.
Evidências da irregularidade: Parecer da Caixa (peça 3, p. 7 e 10) e contrato de repasse e termos aditivos (peça 3, p. 77-86) .
Normas infringidas: o art. 70, parágrafo único, da Constituição da República Federativa do Brasil; art. 93 do Decreto-lei 200/1967; art. 66 do Decreto 93.872/1986; art. 72 da Portaria Interministerial MPOG/MF/CGU 507/2011; cláusula terceira, 3.2, "a" e "e", do contrato de repasse.
Conduta: omitir-se no dever de prestar contas, tendo em vista a não apresentação do Relatório de Execução de Atividades (REA) devidamente homologado pelo gestor, relativo à primeira parcela desbloqueada dos recursos do Contrato de Repasse 0321674-36/2010/MDA/CAIXA, registro Siafi 732251/2010.
Nexo de causalidade: a omissão no dever de prestar contas, tendo em vista a não apresentação do Relatório de Execução de Atividades (REA) devidamente homologado pelo gestor, relativo à primeira parcela desbloqueada dos recursos do Contrato de Repasse 0321674-36/2010/MDA/CAIXA, registro Siafi 732251/2010, resultou na impossibilidade de comprovar a execução do objeto, causando presunção de prejuízo ao erário correspondente ao valor total repassado.
Culpabilidade: não há excludentes de ilicitude, de culpabilidade e de punibilidade; é razoável supor que o responsável tinha consciência da ilicitude de sua conduta; era exigível conduta diversa da praticada, qual seja, desincumbir-se do seu dever por meio da apresentação da prestação de contas dos recursos relativos à primeira parcela desbloqueada do contrato de repasse, no prazo e forma devidos.
b) realizar a audiência do responsável abaixo indicado, com fundamento nos arts. 10, § 1º, e 12, incisos I e III, da Lei 8.443/1992, c/c o art. 202, incisos I e III, do RI/TCU, para que, no prazo de quinze dias, apresente razões de justificativa quanto à conduta praticada que gerou a irregularidade demonstrada a seguir:
Responsável: Osvaldo Antônio da Silva (CPF XXX.384.634-XX) 
Irregularidade 2: não cumprimento do prazo originalmente estipulado para prestação de contas, tendo em vista a não apresentação do Relatório de Execução de Atividades (REA) devidamente homologado pelo gestor, relativo à primeira parcela desbloqueada dos recursos do Contrato de Repasse 0321674-36/2010/MDA/CAIXA, registro Siafi 732251/2010.
Evidências da irregularidade: contrato de repasse e termos aditivos (peça 3, p. 77-86) .
Normas infringidas: art. 37, caput, c/c o art. 70, parágrafo único, da Constituição da República Federativa do Brasil; art. 93, do Decreto-lei 200/1967; art. 66, do Decreto 93.872/1986; art. 72 da Portaria Interministerial MPOG/MF/CGU 507/2011; cláusula terceira, 3.2, "e", do contrato de repasse. 
Conduta: não cumprir o prazo originalmente estipulado para prestação de contas, tendo em vista a não apresentação do Relatório de Execução de Atividades (REA) devidamente homologado pelo gestor, relativo à primeira parcela desbloqueada dos recursos do Contrato de Repasse 0321674-36/2010/MDA/CAIXA, registro Siafi 732251/2010.
Nexo de causalidade: o não cumprimento do prazo originalmente estipulado para prestação de contas, tendo em vista a não apresentação do Relatório de Execução de Atividades (REA) devidamente homologado pelo gestor, relativo à primeira parcela desbloqueada dos recursos do Contrato de Repasse 0321674-36/2010/MDA/CAIXA, registro Siafi 732251/2010, resultou na impossibilidade de comprovar a execução do objeto, causando presunção de prejuízo ao erário correspondente ao valor total repassado.
Culpabilidade: não há excludentes de ilicitude, de culpabilidade e de punibilidade; é razoável supor que o responsável tinha consciência da ilicitude de sua conduta; era exigível conduta diversa da praticada, qual seja, desincumbir-se do seu dever por meio da apresentação da prestação de contas dos recursos relativos à primeira parcela desbloqueada do contrato de repasse, no prazo e forma devidos.
13.	Em cumprimento ao pronunciamento da unidade (peça 9) , foi efetuada a citação e audiência dos responsáveis, nos moldes adiante:
	Ofício
	Data do ofício
	Data de Recebimento do Ofício
	Destinatário
	Nome do Recebedor do Ofício
	Observação

	Ofício 29584/2020-TCU/Seproc (peça 12) 
	16/6/2020
	10/7/2020 (AR de peça 14) 
	Osvaldo Antônio da Silva
	O próprio
	Ofício recebido no endereço do responsável, conforme pesquisa de endereço no Sistema da Receita Federal (peça 10) 

	Ofício 29585/2020-TCU/Seproc (peça 13) 
	16/6/2020
	----------------
	Associação de Desenvolvimento Comunitário de Porto de Pedras/AL
	-------------
	Ofício remetido ao endereço do responsável, conforme pesquisa de endereço no Sistema da Receita Federal (peça 11) 

14.	Conforme despacho de conclusão das comunicações processuais (peça 25) , as providências inerentes às comunicações processuais foram concluídas. A tentativa de citação da Associação de Desenvolvimento Comunitário de Porto de Pedras/AL se deu em endereço constante na base de dados da Receita custodiada pelo TCU (peças 11 e 13) , mas não houve recebimento do Ofício 29585/2020-TCU/Seproc (peça 24) . Entretanto, considera-se suprida essa falta, em razão do comparecimento do Sr. Osvaldo Antônio da Silva, representante legal da referida Associação, desde 2/7/2009 (peça 27) .
15.	Transcorrido o prazo regimental, o responsável Associação de Desenvolvimento Comunitário de Porto de Pedras/AL permaneceu silente, devendo ser considerada revel, nos termos do art. 12, § 3º, da Lei 8.443/1992.
16.	Foram apresentadas alegações de defesa pelo responsável Osvaldo Antônio da Silva (peças 19-22) .
EXAME TÉCNICO
Da validade das notificações:
17.	Preliminarmente, cumpre tecer breves considerações sobre a forma como são realizadas as comunicações processuais no TCU. A esse respeito, destacam-se o art. 179, do Regimento Interno do TCU (Resolução 155, de 4/12/2002) e o art. 4º, inciso III, § 1º, da Resolução TCU 170, de 30 de junho de 2004, in verbis:
Art. 179. A citação, a audiência ou a notificação, bem como a comunicação de diligência, farse-ão:
I - mediante ciência da parte, efetivada por servidor designado, por meio eletrônico, fac-símile, telegrama ou qualquer outra forma, desde que fique confirmada inequivocamente a entrega da comunicação ao destinatário;
II - mediante carta registrada, com aviso de recebimento que comprove a entrega no endereço do destinatário;
III - por edital publicado no Diário Oficial da União, quando o seu destinatário não for localizado
 (...) 
Art. 3º As comunicações serão dirigidas ao responsável, ou ao interessado, ou ao dirigente de órgão ou entidade, ou ao representante legal ou ao procurador constituído nos autos, com poderes expressos no mandato para esse fim, por meio de:
I - correio eletrônico, fac-símile ou telegrama;
II - servidor designado;
III - carta registrada, com aviso de recebimento;
IV - edital publicado no Diário Oficial da União, quando o seu destinatário não for localizado, nas hipóteses em que seja necessário o exercício de defesa.
Art. 4º. Consideram-se entregues as comunicações:
I - efetivadas conforme disposto nos incisos I e II do artigo anterior, mediante confirmação da ciência do destinatário;
II - realizadas na forma prevista no inciso III do artigo anterior, com o retorno do aviso de recebimento, entregue comprovadamente no endereço do destinatário;
III - na data de publicação do edital no Diário Oficial da União, quando realizadas na forma prevista no inciso IV do artigo anterior.
§ 1º O endereço do destinatário deverá ser previamente confirmado mediante consulta aos sistemas disponíveis ao Tribunal ou a outros meios de informação, a qual deverá ser juntada ao respectivo processo.
 (...) 
18.	Bem se vê, portanto, que a validade da citação via postal não depende de que o aviso de recebimento seja assinado pelo próprio destinatário da comunicação, o que dispensa, no caso em tela, a entrega do AR em "mãos próprias". A exigência da norma é no sentido de o Tribunal verificar se a correspondência foi entregue no endereço correto, residindo aqui a necessidade de certeza inequívoca. 
19.	Não é outra a orientação da jurisprudência do TCU, conforme se verifica dos julgados a seguir transcritos:
São válidas as comunicações processuais entregues, mediante carta registrada, no endereço correto do responsável, não havendo necessidade de que o recebimento seja feito por ele próprio (Acórdão 3648/2013-TCU-Segunda Câmara, Relator Ministro JOSÉ JORGE) ;
É prescindível a entrega pessoal das comunicações pelo TCU, razão pela qual não há necessidade de que o aviso de recebimento seja assinado pelo próprio destinatário. Entregandose a correspondência no endereço correto do destinatário, presume-se o recebimento da citação. (Acórdão 1019/2008-TCU-Plenário, Relator Ministro BENJAMIN ZYMLER) ;
As comunicações do TCU, inclusive as citações, deverão ser realizadas mediante Aviso de Recebimento - AR, via Empresa Brasileira de Correios e Telégrafos, bastando para sua validade que se demonstre que a correspondência foi entregue no endereço correto. (Acórdão 1526/2007-TCU-Plenário, Relator Ministro AROLDO CEDRAZ) .
20.	A validade do critério de comunicação processual do TCU foi referendada pelo Supremo Tribunal Federal, nos termos do julgamento do MS-AgR 25.816/DF, por meio do qual se afirmou a desnecessidade da ciência pessoal do interessado, entendendo-se suficiente a comprovação da entrega do "AR" no endereço do destinatário:
Ementa: agravo regimental. Mandado de segurança. Desnecessidade de intimação pessoal das decisões do tribunal de contas da união. art. 179 do regimento interno do TCU. Intimação do ato impugnado por carta registrada, iniciado o prazo do art. 18 da lei nº 1.533/51 da data constante do aviso de recebimento. Decadência reconhecida. Agravo improvido.
O envio de carta registrada com aviso de recebimento está expressamente enumerado entre os meios de comunicação de que dispõe o Tribunal de Contas da União para proceder às suas intimações.
O inciso II do art. 179 do Regimento Interno do TCU é claro ao exigir apenas a comprovação da entrega no endereço do destinatário, bastando o aviso de recebimento simples. 
Da revelia da responsável Associação de Desenvolvimento Comunitário de Porto de Pedras/AL
21.	No caso vertente, a tentativa de citação da Associação de Desenvolvimento Comunitário de Porto de Pedras/AL se deu em endereço constante na base de dados da Receita custodiada pelo TCU (peças 11 e 13) Não houve recebimento do Ofício 29585/2020-TCU/Seproc, conforme se verifica na peça 24.
22.	Todavia, em pesquisa ao Sistema CPF da Receita Federal do Brasil, constata-se que o Sr. Osvaldo Antônio da Silva é o representante legal da Associação, desde 2/7/2009 (peça 27) . Sendo o representante legal da Associação de Desenvolvimento Comunitário de Porto de Pedras/AL e tendo comparecido aos autos (peças 19-22) , mesmo que em nome próprio, é de se concluir que ele tomou conhecimento de todas as peças dos autos, inclusive de sua citação solidária com a pessoa jurídica (peça 12) . Portanto, não tendo apresentado alegações de defesa em nome da referida associação, esta torna-se revel.
23.	Nos processos do TCU, a revelia não leva à presunção de que seriam verdadeiras todas as imputações levantadas contra a responsável, diferentemente do que ocorre no processo civil, em que a revelia do réu opera a presunção da verdade dos fatos narrados pelo autor (Acórdão 1009/2018-TCU-Plenário, Relator: BRUNO DANTAS; 2369/2013 - TCU - Plenário, Relator: BENJAMIN ZYMLER e 2449/2013 - TCU - Plenário, Relator: BENJAMIN ZYMLER) . Dessa forma, a avaliação da responsabilidade do agente não pode prescindir da prova existente no processo ou para ele carreada.
24.	Ao não apresentar sua defesa, a responsável deixou de produzir prova da regular aplicação dos recursos sob sua responsabilidade, em afronta às normas que impõem aos gestores públicos a obrigação legal de, sempre que demandados pelos órgãos de controle, apresentar os documentos que demonstrem a correta utilização das verbas públicas, a exemplo do contido no art. 93 do Decreto-Lei 200/1967: "Quem quer que utilize dinheiros públicos terá de justificar seu bom e regular emprego na conformidade das leis, regulamentos e normas emanadas das autoridades administrativas competentes." 
25.	Mesmo as alegações de defesa não sendo apresentadas, considerando o princípio da verdade real que rege esta Corte, procurou-se buscar, em manifestações da responsável na fase interna desta Tomada de Contas Especial, se havia algum argumento que pudesse ser aproveitado a seu favor.
26.	No entanto, a responsável não se manifestou na fase interna, não havendo, assim, nenhum argumento que possa vir a ser analisado e posteriormente servir para afastar as irregularidades apontadas.
27.	Em se tratando de processo em que a parte interessada não se manifestou acerca das irregularidades imputadas, não há elementos para que se possa efetivamente aferir e reconhecer a ocorrência de boa-fé na conduta da responsável, podendo este Tribunal, desde logo, proferir o julgamento de mérito pela irregularidade das contas, conforme os termos dos §§ 2º e 6º do art. 202 do Regimento Interno do TCU. (Acórdão 2064/2011-TCU-Primeira Câmara (relator: Ubiratan Aguiar) , 6.182/2011-TCU-1ª Câmara (relator: Weber de Oliveira) , 4.072/2010-TCU-1ª Câmara (Relator: Valmir Campelo) , 1.189/2009-TCU-1ª Câmara (Relator: Marcos Bemquerer) , 731/2008-TCU-Plenário (Relator: Aroldo Cedraz) .
28.	Dessa forma, a responsável deve ser considerada revel, nos termos do art. 12, §3º, da Lei 8.443/1992, devendo as contas serem julgadas irregulares, condenando-a ao débito apurado e aplicando-lhe a multa prevista no art. 57 da Lei 8.443/1992.
Das alegações de defesa do responsável Osvaldo Antônio da Silva
29.	O responsável foi citado em razão da omissão no dever de prestar contas, tendo em vista a não apresentação do Relatório de Execução de Atividades (REA) devidamente homologado pelo gestor, relativo à primeira parcela desbloqueada dos recursos do contrato de repasse. Houve realização de audiência do responsável, em razão do não cumprimento do prazo originalmente estipulado para prestação de contas, tendo em vista a não apresentação do Relatório de Execução de Atividades (REA) devidamente homologado pelo gestor, relativo à primeira parcela desbloqueada dos recursos do ajuste.
30.	Em resposta, foram apresentadas as seguintes alegações de defesa/razões de justificativa, conforme consta nas peças 19-22:
a) embora na notificação conste que não houve o transcurso de mais de dez anos desde o fato gerador, sem que o responsável tenha sido notificado pela autoridade administrativa competente, o procedimento foi iniciado somente em 15/10/2018, quando da emissão do Relatório de Auditoria, tendo a notificação ocorrido somente em 10/7/2020, há mais de nove anos após a celebração do contrato de repasse e cinco anos após o conhecimento do fato gerador da tomada de contas especial;
b) não havendo suporte legal para definição do início da contagem do prazo da prestação de contas, deve-se aplicar ao caso o art. 142 da Lei 8.112/1990 (prazo prescricional de cinco anos, a partir do conhecimento do fato gerador por essa Corte de Contas) e a Lei 9.783/1999 (que regulamenta as ações sancionatórias da Administração Pública contra os particulares) ;
c) conforme assinalado por Andrei Aguiar, não se torna sustentável a manutenção da prescrição decenal, quando a fundamentação se baseia em disposições do Código Civil. Segundo esse autor, há prescrição quinquenal em vista da decisão monocrática do STF no Mandado de Segurança 32.201/DF;
d) no julgamento do Recurso Extraordinário 636.886, o STF concluiu que são prescritíveis as ações de ressarcimento em relação a decisões do TCU, sendo imprescritível somente as ações fundadas em prática de atos dolosos de improbidade administrativa, tipificados na Lei 8.429/1992; e
e) segundo o Ministro Ricardo Lewandowisck, do STF, no MS 36.054/DF, o prazo de cinco anos para ação dos Tribunais de Contas está previsto na Lei 5.172/1966 e Lei 9.784/1999.
Análise
31.	A notificação deve ser contada não a partir da 15/10/2018, data da emissão do Relatório de Auditoria, mas sim a partir do fato gerador da irregularidade sancionada, ocorrido em 1/4/2015, dia seguinte ao término do prazo para apresentação de prestação de contas, pois até 31/3/2015, as irregularidades poderiam ser sanadas. Verifica-se, portanto, que efetivamente não houve o transcurso de mais de dez anos desde o fato gerador sem que tenha havido a notificação do responsável pela autoridade administrativa federal competente (art. 6º, inciso II, c/c art. 19 da IN/TCU 71/2012, modificada pela IN/TCU 76/2016) , já que o responsável foi notificado em 31/8/2015 (peça 3, p. 15) .
32.	A alegação de prescrição com base na Lei 9.784/1999 não se sustenta, haja vista o fato de os processos de controle externo do TCU não serem regidos pela referida lei. A questão já foi abordada pelo Tribunal (Acórdão 10452/2016-TCU-Segunda Câmara exarado no TC Processo 026.627/2013-2) , cujo trecho do Relatório consta abaixo:
10.1.1.37 Em análise às razões concernentes à alínea 'g' e 'h' do item 9.1, cabe ressaltar que os processos de Controle Externo a cargo do TCU não são regidos pelas Leis 9.873, de 23 de novembro de 1999 e 9.784, de 29 de janeiro de 1999, consoante jurisprudência da Casa, e em consequência disso, não são alcançados pela prescrição quinquenal. Esse entendimento é o que resta firmado por meio dos Acórdão 1020/2000-TCU-Plenário e 1.905/2003-1ª Câmara (...) .
10.1.1.38 Como consequência, não se delibera do alegado prazo prescricional de 5 anos previsto na Lei 9.784, de 29 de janeiro de 1999, para os processos conduzidos no TCU, motivo pelo qual enseja a inadequação do argumento de suposta prescrição para o fim de não apreciação da TCE, devendo serem rejeitadas as razões invocadas pelos defendentes.
33.	Em relação às alegações de prescrição do débito, reafirma-se que o entendimento pacificado no âmbito do TCU, no sentido de que as ações de ressarcimento movidas pelo Estado contra os agentes causadores de danos ao Erário são imprescritíveis, nos termos do art. 37, § 5º, da Constituição Federal, da Súmula TCU 282 e de farta jurisprudência do Tribunal.
34.	Contudo, não se desconhece que o Plenário do Supremo Tribunal Federal, em sessão virtual realizada no dia 17/4/2020, apreciou o Recurso Extraordinário 636.886, vindo a decidir, com repercussão geral, por sete votos favoráveis e três com ressalva, fixar a tese de que "É prescritível a pretensão de ressarcimento ao Erário fundada em decisão do Tribunal de Contas".
35.	Em virtude da questão ainda se encontrar em fase de análise interna pelo TCU, com vistas à apresentação de recurso ao STF, vem sendo dispensado à matéria a orientação jurisprudencial então predominante, tal como se deu no Acórdão 6350/2020-TCU-Segunda Câmara, e também no Acórdão 5236/2020-TCU-Primeira Câmara, no qual o Relator, Ministro Benjamin Zymler, assim se manifestou:
Enfatizo que estou aplicando a jurisprudência atual desta Corte de Contas sobre a matéria, consolidada na Súmula 282, para a prescrição do débito apurado e, no que tange à eventual aplicação de sanções, no incidente de uniformização de jurisprudência apreciado pelo Acórdão 1441/2016-TCU-Plenário, que adotou o prazo geral de prescrição indicado no art. 205 do Código Civil. Não desconheço que recentemente o Supremo Tribunal Federal, no âmbito do RE 636886/AL, fixou o seguinte enunciado para o Tema 899: "É prescritível a pretensão de ressarcimento ao erário fundada em decisão de Tribunal de Contas". Não obstante essa respeitável decisão, ainda pairam diversas dúvidas sobre a matéria, pois é possível a conclusão de que a deliberação não tratou da prescrição do processo de controle externo levado a cabo perante o Tribunal de Contas da União, mas sim da prescrição intercorrente ocorrida durante a fase de execução do acórdão condenatório do Tribunal.  (Grifos do original) 
36.	Em relação à pretensão punitiva do TCU, conforme Acórdão 1441/2016-TCU-Plenário, Relator: Benjamin Zymler, que uniformizou a jurisprudência acerca dessa questão, essa subordina-se ao prazo geral de prescrição indicado no art. 205 do Código Civil, que é de dez anos, contado da data de ocorrência da irregularidade sancionada, nos termos do art. 189 do Código Civil, sendo este prazo interrompido pelo ato que ordenar a citação, a audiência ou a oitiva dos responsáveis. No caso em exame, não ocorreu a prescrição, uma vez que a irregularidade sancionada ocorreu em 1/4/2015, dia seguinte ao término do prazo para apresentação de prestação de contas, e o ato de ordenação da citação/audiência ocorreu em 16/6/2020 (peça 12) .
37.	Feitas essas considerações, conclui-se que as alegações de defesa/razões de justificativa no sentido da ocorrência de prescrição das ações de ressarcimento e da pretensão punitiva não possuem suporte para que sejam acolhidas.
Cumulatividade de multas 
38.	Quanto à possibilidade de aplicação cumulativa das multas dos arts. 57 e 58, inciso I, da Lei 8.443/1992, ainda que seja adequada a realização de citação e audiência do responsável, por força do disposto no art. 209, § 4º, do Regimento Interno do TCU, o Tribunal reconhece que existe relação de subordinação entre as condutas de "não comprovação da aplicação dos recursos" e de "omissão na prestação de contas", sendo a primeira consequência da segunda, o que enseja, na verificação das duas irregularidades, a aplicação da multa do art. 57, com o afastamento da multa do art. 58, inciso I, em atenção ao princípio da absorção (Acórdão 9579/2015-TCU-Segunda Câmara, Relator Min. Vital do Rêgo; Acórdão 2469/2019-TCU-Primeira Câmara, Relator Min. Augusto Sherman) .
39.	Conforme leciona Cezar Bitencourt (Tratado de Direito Penal: parte geral - 8ª Edição - São Paulo: Saraiva, 2003. Pg. 565) , na absorção, " (...) a pena do delito mais grave absorve a pena do delito menos grave, que deve ser desprezada". No caso concreto, a "omissão no dever de prestar contas", embora seja uma irregularidade autônoma, funciona como fase ou meio para a consecução da "não comprovação da aplicação dos recursos", havendo clara relação de interdependência entre essas condutas. Dessa forma, recaindo as duas ocorrências num mesmo gestor, deve prevalecer a pena do delito mais grave, qual seja, a multa do art. 57, da Lei 8.443/1992.
40.	Cumpre observar, ainda, que a conduta do responsável, consistente nas irregularidades "não comprovação da boa e regular aplicação dos recursos federais repassados em face da omissão no dever de prestar contas" e "não cumprimento do prazo para apresentação de prestação de contas pelo gestor dos recursos", configura violação não só às regras legais, mas também aos princípios basilares da administração pública, eis que, em última análise, ocorre o comprometimento da necessária satisfação à sociedade sobre o efetivo emprego dos recursos públicos postos à disposição do responsável, por força do instrumento de repasse em questão.
41.	Nesses casos, em que fica evidente a falta de transparência e lisura, não há como afastar as suspeitas sempre presentes de que a totalidade dos recursos públicos federais, transferida ao responsável, tenha sido integralmente desviada, em prol de gestor ímprobo, ou de pessoas por ele determinadas, a revelar grave inobservância de dever de cuidado no trato com a coisa pública, isto é, ato praticado com culpa grave, pois, na espécie, a conduta dos responsáveis se distancia daquela que seria esperada de um administrador público minimante diligente, num claro exemplo de erro grosseiro a que alude o art. 28 do Decreto-lei 4.657/1942 (Lei de Introdução às Normas do Direito Brasileiro) , incluído pela Lei 13.655/2018 (Acórdão 1689/2019-TCU-Plenário, Relator Min. Augusto Nardes; Acórdão 2924/2018-TCU-Plenário, Relator Min. José Mucio Monteiro; Acórdão 2391/2018-TCU-Plenário, Relator Min. Benjamin Zymler) . 
CONCLUSÃO
42.	Em face da análise promovida na seção "Exame Técnico", verifica-se que os responsáveis não lograram comprovar a boa e regular aplicação dos recursos. Instados a se manifestar, a responsável Associação de Desenvolvimento Comunitário de Porto de Pedras/AL permaneceu em silêncio, configurando a revelia, nos termos do §3º, do art. 12, da Lei 8.443/1992.
43.	Verifica-se que o responsável Osvaldo Antônio da Silva não logrou comprovar a boa e regular aplicação dos recursos.
44.	Vale ressaltar que a jurisprudência pacífica nesta Corte é no sentido da imprescritibilidade das ações de ressarcimento ao erário (Súmula TCU 282) . Dessa forma, identificado dano ao erário, devese instaurar e julgar o processo de tomada de contas especial para responsabilizar seus agentes causadores, respeitando o direito ao contraditório e à ampla defesa, independentemente de quando ocorreram os atos impugnados.
45.	Verifica-se também que não houve a prescrição da pretensão punitiva, conforme análise já realizada.
46.	Tendo em vista que não constam dos autos elementos que permitam reconhecer a boa-fé dos responsáveis ou a ocorrência de outras excludentes de culpabilidade, sugere-se que suas contas sejam julgadas irregulares, nos termos do art. 202, § 6º, do Regimento Interno do TCU, com a imputação do débito atualizado monetariamente e acrescido de juros de mora, nos termos do art. 202, § 1º do Regimento Interno do TCU, descontado o valor eventualmente recolhido, com a aplicação da multa prevista no art. 57 da Lei 8.443/1992.
PROPOSTA DE ENCAMINHAMENTO
47.	Diante do exposto, submetem-se os autos à consideração superior, propondo:
considerar revel a responsável Associação de Desenvolvimento Comunitário de Porto de Pedras/AL - Desenvolver (CNPJ 10.799.633/0001-65) , para todos os efeitos, dando-se prosseguimento ao processo, com fulcro no art. 12, § 3º, da Lei 8.443/1992;
rejeitar as alegações de defesa/razões de justificativa apresentadas pelo responsável Osvaldo Antônio da Silva (CPF XXX.384.634-XX) ;
julgar irregulares, nos termos dos arts. 1º, inciso I, 16, inciso III, alínea a e c, da Lei 8.443/1992, c/c os arts. 19 e 23, inciso III, da mesma Lei, as contas da Associação de Desenvolvimento Comunitário de Porto de Pedras/AL - Desenvolver (CNPJ 10.799.633/0001-65) e de Osvaldo Antônio da Silva (CPF XXX.384.634-XX) , presidente da referida associação, condenando-os solidariamente ao pagamento da importância a seguir especificada, atualizada monetariamente e acrescida dos juros de mora, calculada a partir da data discriminada até a data da efetiva quitação do débito, fixando-lhes o prazo de quinze dias, para que comprovem, perante o Tribunal, o recolhimento da referida quantia aos cofres do Tesouro Nacional, nos termos do art. 23, inciso III, alínea "a", da citada lei, c/c o art. 214, inciso III, alínea "a", do Regimento Interno do TCU. 
Quantificação do débito
	Data de ocorrência
	Valor histórico (R$) 
	Débito/Crédito

	11/8/2010
	101.400,00
	D

Valor atualizado do débito em 6/9/2020: R$ 215.789,62.
aplicar individualmente aos responsáveis Associação de Desenvolvimento Comunitário de Porto de Pedras/AL - Desenvolver (CNPJ 10.799.633/0001-65) e Osvaldo Antônio da Silva (CPF XXX.384.634-XX) a multa prevista no art. 57 da Lei 8.443/1992 c/c o art. 267 do Regimento Interno do TCU, fixando-lhes o prazo de quinze dias, a contar da notificação, para que comprovem, perante o Tribunal (art. 214, III, alínea "a", do Regimento Interno do TCU) , o recolhimento da dívida aos cofres do Tesouro Nacional, atualizada monetariamente desde a data do acórdão que vier a ser proferido por este Tribunal até a do efetivo recolhimento, se pagas após o vencimento, na forma da legislação em vigor;
autorizar, desde logo, a cobrança judicial das dívidas, caso não atendida a notificação, na forma do disposto no art. 28, inciso II, da Lei 8.443/1992;
autorizar também, desde logo, se requerido, com fundamento no art. 26 da Lei 8.443, de 1992, c/c o art. 217, §§ 1º e 2º do Regimento Interno do TCU, o parcelamento da (s) dívida (s) em até 36 parcelas, incidindo, sobre cada parcela, corrigida monetariamente, os correspondentes acréscimos legais, fixando-lhe o prazo de quinze dias, a contar do recebimento da notificação, para comprovar, perante o Tribunal, o recolhimento da primeira parcela, e de trinta dias, a contar da parcela anterior, para comprovar os recolhimentos das demais parcelas, devendo incidir, sobre cada valor mensal, atualizado monetariamente, os juros de mora devidos, no caso do débito, na forma prevista na legislação em vigor, alertando os responsáveis de que a falta de comprovação do recolhimento de qualquer parcela importará o vencimento antecipado do saldo devedor, nos termos do § 2º do art. 217 do Regimento Interno deste Tribunal; 
esclarecer ao responsável Osvaldo Antônio da Silva (CPF XXX.384.634-XX) que, caso se demonstre, por via recursal, a correta aplicação dos recursos, mas não se justifique a omissão da prestação de contas, o débito poderá ser afastado, mas permanecerá a irregularidade das contas, dando-se ensejo à aplicação da multa prevista no art. 58, inciso I, da Lei 8.443/1992;
enviar cópia do Acórdão a ser prolatado à Procuradoria da República no Estado de Alagoas, nos termos do § 3º do art. 16 da Lei 8.443/1992, c/c o § 7º do art. 209 do Regimento Interno do TCU, para adoção das medidas cabíveis; e
enviar cópia do Acórdão que vier a ser proferido ao Ministério da Agricultura, Pecuária e Abastecimento e aos responsáveis, para ciência;
informar à Procuradoria da República no Estado de Alagoas, ao Ministério da Agricultura, Pecuária e Abastecimento e aos responsáveis que a presente deliberação, acompanhada do Relatório e do Voto que a fundamenta, está disponível para a consulta no endereço www.tcu.gov.br/acordaos, além de esclarecer que, caso requerido, o TCU poderá fornecer sem custos as correspondentes cópias, de forma impressa; e
informar à Procuradoria da República no Estado de Alagoas que, nos termos do parágrafo único do art. 62 da Resolução TCU 259/2014, os procuradores e membros do Ministério Público credenciados nesta Corte podem acessar os presentes autos de forma eletrônica e automática, ressalvados apenas os casos de eventuais peças classificadas como sigilosas, as quais requerem solicitação formal.
	É o relatório.

Volio Santos Domingues (OAB/AL 3.731).

Procurador Marinus Eduardo De Vries Marsico.

TOMADA DE CONTAS ESPECIAL. OMISSÃO NO DEVER DE PRESTAR CONTAS. CITAÇÃO. REVELIA DE UM DOS RESPONSÁVEIS. REJEIÇÃO DAS ALEGAÇÕES DE DEFESA. NÃO OCORRÊNCIA DA PRESCRIÇÃO DAS PRETENSÕES RESSARCITÓRIA E PUNITIVA. CONTAS IRREGULARES. DÉBITO. MULTA.

TOMADA DE CONTAS ESPECIAL (TCE)

Secretaria de Controle Externo de Tomada de Contas Especial (SecexTCE).

Cuida-se de tomada de contas especial instaurada pela Caixa Econômica Federal (Caixa) em desfavor da Associação de Desenvolvimento Comunitário de Porto de Pedras/AL - Desenvolver e do Sr. Osvaldo Antônio da Silva, presidente da referida entidade, em razão da omissão no dever de prestar contas dos recursos do Contrato de Repasse 0321674-36/2010/MDA/CAIXA, registro Siafi 732251/2010.
O ajuste foi firmado entre o Ministério do Desenvolvimento Agrário (MDA) , representado pela Caixa, e a mencionada associação, tendo por objeto "promover o fortalecimento da gestão social do território, incluindo novos atores sociais ao processo de desenvolvimento" no município de Porto de Pedras/AL.
O instrumento teve vigência entre 28/6/2010 e 1º/3/2015 e foi celebrado no valor total de R$ 300.000,00, sendo R$ 291.000,00 à conta da contratante e R$ 9.000,00 referentes à contrapartida a ser aportada pelo município.
Os repasses da União totalizaram R$ 291.000,00, tendo sido desbloqueados R$ 101.400,00 desse montante, em 11/8/2010. Em 8/8/2017, foram restituídos R$ 310.933,92 ao Tesouro Nacional, correspondentes ao saldo desbloqueado, acrescido de rendimentos.
A instauração da presente tomada de contas especial se fundamentou na omissão da prestação de contas dos recursos desbloqueados e na ausência de apresentação do Relatório de Execução de Atividades (REA) devidamente homologado pelo gestor, atestando a funcionalidade do objeto do contrato de repasse.
Arrolados na fase interna, os responsáveis foram devidamente comunicados e, diante da ausência de justificativas para afastar a irregularidade e da não devolução dos recursos, instaurou-se a tomada de contas especial.
Em seu relatório, o tomador de contas concluiu que o dano ao erário totalizou R$ 101.400,00, imputando responsabilidade à Associação de Desenvolvimento Comunitário de Porto de Pedras/AL e a Osvaldo Antônio da Silva, presidente da citada associação, em razão da não comprovação da execução do objeto do contrato.
Em 15/10/2018, a Secretaria de Controle Interno da Presidência da República emitiu relatório de auditoria corroborando as irregularidades apontadas no Relatório do Tomador de Contas. O certificado de auditoria e o parecer do dirigente do órgão de controle interno concluíram pela irregularidade das presentes contas.
O ministro responsável pela área atestou haver tomado conhecimento das conclusões contidas no relatório e no certificado de auditoria, bem como do parecer conclusivo do dirigente do órgão de controle interno, concluindo pela irregularidade das contas e determinando o encaminhamento do processo a este Tribunal.
Em instrução inicial, a unidade técnica, com base em delegação de competência, promoveu a citação dos responsáveis, cujo ato de ordenação ocorreu em 16/6/2020. Entretanto, apenas o Sr. Osvaldo Antônio da Silva foi, a princípio, considerado regularmente notificado.
Mediante o despacho de peça 33, acolhi proposição do Ministério Público junto ao Tribunal (MPTCU) à peça 32 no sentido de promover novas tentativas de citação da Associação de Desenvolvimento Comunitário de Porto de Pedras/AL. Embora, na nova oportunidade, a citação tenha sido válida, consoante o AR juntado à peça 37, a associação não compareceu aos autos, tornando-se revel.
Considerando que, nos processos do TCU, a revelia não conduz à presunção de que sejam verdadeiras as alegações imputadas à responsável e que os processos em trâmite nesta Corte são regidos pelo princípio da verdade material, a unidade técnica compulsou os presentes autos em busca de informações e de manifestações da Associação de Desenvolvimento Comunitário de Porto de Pedras/AL, sem lograr êxito. Isso porque a referida entidade não se manifestou durante a fase interna desta tomada de contas especial, não havendo, portanto, nenhum argumento que pudesse vir a ser analisado a fim de elidir as irregularidades contra ela levantadas.
Quanto ao outro responsável, Sr. Osvaldo Antônio da Silva, este apresentou suas alegações de defesa, por meio da qual arguiu a ocorrência da prescrição das pretensões ressarcitória e punitiva deste Tribunal, com fundamento no art. 142 da Lei 8.112/1990 e na Lei 9.873/1999, ressaltando que no julgamento do Recurso Extraordinário 636.886, o STF concluiu que são prescritíveis as ações de ressarcimento em relação a decisões do TCU, sendo imprescritíveis somente as ações fundadas em prática de atos dolosos de improbidade administrativa, tipificados na Lei 8.429/1992.
Após analisar os argumentos do responsável, a unidade técnica propõe rejeitar suas alegações de defesa, julgar suas contas irregulares, bem como as da Associação de Desenvolvimento Comunitário de Porto de Pedras/AL, e aplicar-lhes multas individuais.
Feita essa breve síntese, passo a decidir.
Informo que adoto como razões de decidir as análises e as conclusões alvitradas pela unidade técnica, às quais anuiu o representante do MPTCU.
Vale lembrar que a revelia, no âmbito deste Tribunal, não impede o prosseguimento do feito, conforme estabelece o art. 12, § 3º, da Lei 8.443/1992. Ao não apresentar sua defesa, a Associação de Desenvolvimento Comunitário de Porto de Pedras/AL deixou de produzir prova da regular aplicação dos recursos sob sua responsabilidade, em afronta às normas que lhe impõe a obrigação legal de, sempre que demandado pelos órgãos de controle, trazer os documentos que demonstrem a correta utilização das verbas públicas, a teor do que dispõe o art. 93 do DecretoLei 200/67 e art. 70, parágrafo único, da CF/1988.
Nesta Corte, a não apresentação de defesa pelo responsável apenas não inviabiliza a normal tramitação do processo, que deve seguir seu fluxo ordinário de apuração. Por conseguinte, a conduta irregular do responsável deve estar caracterizada para que haja a sua condenação.
No caso vertente, não foram juntados aos autos os documentos que poderiam comprovar a regular aplicação da totalidade dos recursos envolvidos. Dessa forma, diante da inexistência nos autos de documentos que atestem a boa e regular aplicação da integralidade dos recursos públicos tratados neste processo de contas, acompanho a proposta de encaminhamento oferecida pela unidade técnica, quanto à irregularidade das contas, à imputação de débito e à aplicação de multa à Associação de Desenvolvimento Comunitário de Porto de Pedras/AL.
Em relação à defesa apresentada pelo Sr. Osvaldo Antônio da Silva, verifico que as ponderações trazidas pelo responsável se limitaram a arguir a prescrição das pretensões ressarcitória e punitiva deste Tribunal, não carreando a estes autos informações que afastassem as irregularidades apontadas ou o débito levantado.
Tais alegações não são suficientes para socorrê-lo.
Isso porque a jurisprudência desta Corte tem se posicionado no sentido de que as ações de ressarcimento movidas pelo Estado contra os agentes causadores de danos ao erário são imprescritíveis, nos termos da Súmula TCU 282, e porque a prescrição da pretensão punitiva desta Corte, nos termos do Acórdão 1441/2016-TCU-Plenário, não operou em favor dos responsáveis, pois transcorreram menos de dez anos entre a ocorrência da irregularidade sancionada (1/4/2015) , dia seguinte ao encerramento do prazo para apresentação de prestação de contas, e o ato que ordenou a sua citação (16/6/2020) .
Por fim, sobre a cumulatividade das multas dos arts. 57 e 58, inciso I, da Lei 8.443/1992, acolho a análise da unidade técnica quanto à absorção da conduta mais grave pela de menor gravidade, reconhecendo a relação de subordinação, apesar de caracterizarem irregularidades autônomas. No caso em tela, a omissão no dever de prestar contas representou o meio para a não comprovação da boa e regular aplicação dos recursos do contrato de repasse, devendo ser aplicada somente a sanção para essa irregularidade de maior gravidade, o que corresponde à multa prevista no art. 57 da Lei 8.443/1992.
	Diante de todo o exposto, voto para que seja adotada a deliberação que ora submeto a este Colegiado.
TCU, Sala das Sessões, em 21 de junho de 2022.
Ministro VITAL DO RÊGO 
Relator